臺灣臺南地方法院民事判決　九十年度簡上字第二八○號
　　上　訴　人　甲○○
　　法定代理人　乙○
右當事人間請求給付租金事件，上訴人對於中華民國九十年十月十七日本院新市簡易
庭第一審判決（九十年度新簡字第三五一號）均提起上訴，本院判決如左：
    主  文
原判決關於駁回上訴人甲○○後開第二項之訴部分，暨命負擔訴訟費用之裁判均廢棄
。
右開廢棄部分，上訴人台灣麥當勞餐廳股份有限公司應再給付上訴人甲○○新台幣壹
佰肆拾柒萬柒仟零陸拾伍元及自民國九十年六月十二日起至清償日止，按週年利率百
分之五計算之利息。
兩造其餘之上訴均駁回。
第一、二審訴訟費用由上訴人台灣麥當勞餐廳股份有限公司負擔百分之八十三，餘由
上訴人甲○○負擔。
    事  實
甲、上訴人甲○○方面：
一、聲明：
（一）上訴聲明：求為判決：(1)原判決關於上訴人敗訴部分廢棄。(2)前項廢棄部分，
      被上訴人應再給付上訴人新台幣（下同）一百八十四萬九千五百六十元及自民
      國九十年六月十二日起至清償日止，按週年利率百分之五計算之利息。
（二）答辯聲明：求為判決：駁回上訴。
二、陳述：除與原判決記載相同者，茲引用之外，補稱：
（一）原判決以探求兩造之真意，認系爭押租金尚非單純擔保性質，乃係以租賃期間
      押租金之借貸所生之「利息」（或稱利潤、使用對價、價值、利益均相同）充
      作租金，本件租賃契約與六十四年台上字第二四○○號判例所指之土地押租契
      約相當，即為押租金消費借貸及房屋土地租賃契約之聯立，出租人使用押租金
      之價值自與押租金之「利息」無異等語，固為正確。惟查系爭租賃契約書第三
      條之（四）約定：「除本約另有規定外，押租金應於本約屆滿、解除或終止時
      ，由出租人無息返還承租人。出租人如有遲延受返還押租金，應自本約終止、
      解除或屆滿日起加計依當時臺灣銀行公（牌）告中長期無擔保放款利率上限按
      日計算遲延利息，並以遲延利息金額之百分之五十作為違約金予承租人，至受
      領租賃標的物及返還押租金、預付租金之日為止。且出租人於遲延受領租賃標
      的物之期間，承租人無庸支付租金及其他任何費用。」等語，基此，其雙方顯
      約定按照臺灣銀行公（牌）告中長期無擔保放款利率上限之一點五倍計算押租
      金之孳息，抵充承租人使用租賃標的物之對價，上訴人自得請求以此方式計算
      系爭不動產之租金，即上訴人所得請求之租金至少得依押租金年息百分之十計
      算，亦即每月租金至少在十五萬元以上，原判決認為其雙方未約定租金，另以
      土地法第九十七條規定計算租金，尚有未合。
（二）查依土地法第九十七條規定計算租金之情形，應僅限於雙方無租金之約定，或
      於計算相當於租金之損害金之情形，始有該條之適用，本件雙方既有約定租金
      之數額，已如前述，則法院即不得依職權核定租金之數額，而應以契約約定之
      租金數額命被上訴人給付，始符合債之本旨。
（三）本件被上訴人台灣麥當勞餐廳股份有限公司及訴外人陳景璋、葉宏洲，並未交
      付押租金於上訴人甲○○，上訴人甲○○未取得使用押租金之利益。按押租金
      契約之移轉，應以支付押租金為其生效要件，民法第四百二十五條所謂對於受
      讓人繼續存在之租賃契約，係指同法第四百二十一條第一項所定意義之契約而
      言，並不包括押租金契約在內，如前出租人並未將押租金移轉於受讓人，殊無
      承租人以押租金之利息抵付租金，持為拒絕交租之藉口（五十三年台上字第六
      五八號判決參照），因此本件被上訴人台灣麥當勞餐廳股份有限公司抗辯其在
      支付原出租人陳景璋、葉宏洲高額押租金後即無支付任何租金之義務云云，即
      無可採。
（四）被上訴人台灣麥當勞餐廳股份有限公司主張訴外人陳景璋、葉宏洲與其簽立「
      不動產租賃契約書」第三條第四項約定：「押租金應於本約屆滿、解除或終止
      時，由出租人（陳景璋、葉宏洲）無息返還承租人。」「…且出租人於遲延受
      領租賃標的物之期間，承租人無庸支付租金及其他任何費用。」並引用司法院
      院字第一九○九號解釋，作為拒絕支付上訴人租金之理由，惟查上開解釋係就
      「押租金視為預付之租金」之情形所作之解釋，此觀該解釋特別限定於「故租
      賃契約，如訂明承租人得於押金已敷抵充租金之時期內，不再支付租金」即明
      。然本件訴外人陳景璋、葉宏洲與被上訴人簽立「不動產租賃契約書」，並無
      以押金抵充租金之約定，反而約定押租金應於本約屆滿、解除或終止時，由出
      租人（陳景璋、葉宏洲）無息返還承租人即被上訴人台灣麥當勞餐廳股份有限
      公司，準此，被上訴人台灣麥當勞餐廳股份有限公司將來尚可取回押租金，何
      能謂其押租金之交付含有預付租金之功能？因此上開解釋在本件顯無適用之餘
      地。
（五）被上訴人台灣麥當勞餐廳股份有限公司主張當其將押租金移轉予原出租人（陳
      景璋、葉宏洲）之當下，該筆押租金之「價值」與「使用利益」，即為使用本
      件租賃標的物之對價，亦即預付租金云云。惟查被上訴人或原出租人（陳景璋
      、葉宏洲）迄今未交付上訴人甲○○任何押租金，上訴人甲○○何來取得其使
      用本件租賃標的物之對價？足證被上訴人台灣麥當勞餐廳股份有限公司仍應對
      上訴人甲○○負給付租金之義務。
（六）按因擔保承租人之債務而授受之押金，未經交付於租賃物之受讓人者，受讓人
      既未受有押金權利之移轉，則承租人即得逕向原出租人為返還押金之請求，無
      待租賃契約終止而後可（四十九年台上字第三○七號判例），本件被上訴人台
      灣麥當勞餐廳股份有限公司於原出租人（陳景璋、葉宏洲）未將押租金交付上
      訴人甲○○時，即得逕向原出租人為返還押金之請求，依據系爭租賃契約書第
      三條之（四）約定：「…出租人（陳景璋、葉宏洲）如有遲延…返還押租金，
      應…加計依當時臺灣銀行公（牌）告中長期無擔保放款利率上限按日計算遲延
      利息，並以遲延利息金額之百分之五十作為違約金予承租人，至…返還押租金
      …之日為止。且出租人於遲延受領租賃標的物之期間，承租人無庸支付租金及
      其他任何費用。」則於原出租人（陳景璋、葉宏洲）未返還押租金之前，被上
      訴人台灣麥當勞餐廳股份有限公司除可以繼續使用系爭租賃物外，亦可以依約
      向原出租人（陳景璋、葉宏洲）請求支付上述之遲延利息及違約金，因此被上
      訴人台灣麥當勞餐廳股份有限公司與原出租人（陳景璋、葉宏洲）約定使用系
      爭租賃物之對價，即為上述之延利息及違約金，從而本件並非被上訴人台灣麥
      當勞餐廳股份有限公司未與原出租人（陳景璋、葉宏洲）約定租金之情形，換
      言之，上訴人甲○○仍屬有與被上訴人台灣麥當勞餐廳股份有限公司約定租金
      之情形，且租金之數額即為上述之遲延利息及違約金之總額，原判決之認定不
      無違誤。
（七）查台灣銀行台南分行九十一年四月十六日銀南營字第○九一○九○二三八五一
      號函覆鈞院：「一、目前本行對中長期放款期限碼係加一碼，長期放款加二碼
      ，每碼為百分之○．二五。二、無擔保放款最高加碼數為信用等級加四碼，存
      款實績三碼，外匯實績三碼，擔保品品質四碼合計十四碼。」且自八十八年二
      月三日起至九十年七月十六日止，該行基本放款利率變動最高為百分之七．二
      ，最低為百分之七．○一，爰以最低基本放款利率計算，則系爭租金至少應以
      押租金二千萬元之年息百分之一○．五一五【0.0701×（1+0.5）＝0.10515】
      計算，亦即每月租金至少為十七萬五千二百五十元（20,000,000×0.10515÷
      12＝175,250），上訴人僅請求每月租金十五萬元，顯未逾約定之租金，循此
      ，除原審命給付部分外，被上訴人應再給付上訴人一百八十四萬九千五百六十
      元。
（八）證人陳玠鐮即陳景璋雖稱：「寬達公司很中意這房子，所拿押租金兼買賣，是
      我們拿了二千萬元左右，讓寬達公司使用不動產二十年，時間屆滿，我們將二
      千萬元無息還給寬達公司，如果還不出來，我們就不用還押租金，將不動產過
      戶給寬達公司。」等語。惟查系爭租賃契約書，並無寬達公司向陳景璋、葉宏
      洲買賣系爭不動產之約定，亦無陳景璋、葉宏洲不用還押租金及過戶系爭不動
      產之約定，因此上開證詞，顯係臨訟串證之詞，毫無足採，兩造仍應以系爭契
      約作為認定被上訴人應否給付租金之依據，況查證人陳玠鐮即陳景璋亦不否認
      ，其係依據系爭租賃契約交付不動產給寬達公司使用，而且該證人亦稱寬達公
      司每滿五年應再交付二百五十萬元之押租金，準此，寬達公司與陳景璋、葉宏
      洲間應無買賣契約存在，被上訴人台灣麥當勞餐廳股份有限公司依系爭租賃契
      約，仍有給付租金予上訴人之義務，其應給金額如前所述。
三、證據：除援用第一審所提證據外，補提臺灣鄉銀行牌公（牌）告放款利率表影本
    為證。
乙、上訴人台灣麥當勞餐廳股份有限公司方面：
一、聲明：
（一）上訴聲明：求為判決：(1)駁回被上訴人在第一審之訴及假執行之聲請。(2)如受
      不利判決，願供擔保，請准宣告免為假執行。
（二）答辯聲明：求為判決：上訴駁回。
二、陳述：除與原判決記載相同者，茲引用之外，補稱：
（一）按本件系爭租賃契約，上訴人（即承租人）台灣麥當勞餐廳股份有限公司係與
      原出租人（即訴外人陳景璋與葉宏洲）約定，以一千七百五十萬元押租金之「
      價值」預付本件租期達二十年之租金，即上訴人除依約於起租日起屆滿五年、
      十年、十五年再分別給付出租人「二百五十萬元整」以及按營業額調整之押租
      金外，不再負有任何支付租金之義務，同時亦無重複支付租金之義務：
      (1)查租賃契約，係以當事人約定，一方以物租與他方使用收益，他方支付租金
        而成立，故租賃必要之點為「租賃物」與「使用租賃物而支付之對價」二者
        。至於所謂「使用租賃物而支付之對價」，其約定名稱如何，原非所問，此
        復為最高法院四十六年台上字第五一九號判例意旨所明白揭示。況民法第四
        百二十一條第二項亦規定：「前項租金，得以金錢或租賃物之孳息充之。」
        職故，出租人與承租人於租賃契約書中縱然僅有押租金之約定，自應探求該
        押租金之約定是否為「使用租賃物而支付之對價」，即是否為租賃契約之一
        部分，而非因契約書中有書明「押租金」之文字，即逕然認定該「押租金」
        僅係為擔保承租人之債務，而視為別一契約。甚且，最高法院八十六年台上
        字第一三二六號裁判意旨亦加以揭示：「：：是當事人所支付者是否為租金
        ，應以其支付是否為使用租賃物之對價而定，茍當事人合意以此等給付作為
        使用租賃物之對價，即應成立租賃關係，不以其給付數額確定，且與承租物
        之使用、收益相當為必要。」。
      (2)細繹被上訴人甲○○所繼受之訴外人陳景璋、葉宏洲與上訴人簽立之「不動
        產租賃契約書」，固然未書明「租金」乙項，然雙方就所謂「押租金」之約
        定，則於上開契約書第三條以共計四大項之文字加以約定，除給付「押租金
        新台幣為壹仟柒佰伍拾萬元整」外，並載明「押租金應於本約屆滿、解除或
        終止時，由出租人無息返還承租人。」、「：：且出租人於遲延受領租賃標
        的物之期間，承租人無庸支付租金及其他任何費用。」（見「不動產租賃契
        約書」第三條第四項）；且於於上開條款第二項亦約定自「起租日」起屆滿
        五年、十年、十五年再分別給付貳佰伍拾萬元予出租人；甚或於上開條款第
        三項復約定五年為一期之增加押租金數額之約定。揆諸上開約定，可悉本件
        租賃契約之承租人，在支付出租人高額押租金後即無再支付任何租金之義務
        。
      (3)況且，上訴人台灣麥當勞餐廳股份有限公司與訴外人陳景璋、葉宏洲與上訴
        人簽立之「不動產租賃契約書」，確實未約定應再給付租金之義務，復經原
        出租人之陳景璋（業改名為陳玠鐮）於　鈞院九十一年四月九日準備程序筆
        錄證述在卷（上訴人訴訟代理人問：「這期間寬達公司是否須另外再支付租
        金？」、證人陳玠鐮答：「沒有，寬達公司就是付給我們上開的錢。」）。
      (4)再者，依據「司法院院字第一九○九號解釋」項（一）之闡釋：「民法第四
        百二十五條所謂對於受讓人繼續存在之租賃契約。係指民法第四百二十一條
        第一項所定意義之契約而言。若因擔保承租人之債務而授受押金，則為別一
        契約，並不包含在內。‧‧故租賃契約，如訂明承租人得於押金已敷抵充租
        金之時期內，不再支付租金，而將押租金視為預付之租金者，雖受讓人未受
        押金之交付，亦得以之對抗受讓人。」益明如該押租金之交付含有預付租金
        之功能時，則依上開院字第一九○九號解釋見解，該預付租金，即受讓人雖
        未受押金之交付，承租人亦得以對抗受讓人。
      (5)雖則最高法院五十八年台再字八號判例載稱：「：：依契約第三條規定，純
        以保證金所生之利息抵充租金，並非預付租金，前業主既未將此項保證金移
        轉與再審被告，再審被告亦未承擔該保證金債務，自無從就該保證金之利息
        收取租金：：。」，然本號判例不僅顯與上開院字第一九○九號解釋之意旨
        不符，效力恐有疑義；同時其基本前提事實亦與本件爭執有別，於本件中引
        用恐有將扭曲當事人真意。蓋本件當事人真意係：「一旦該筆押租金交付後
        ，即生抵充租金之效力」，亦即承租人不再負有給付租金之義務，就此真意
        ，亦經原出租人陳景璋於　鈞院證述在卷。易言之，雙方並無約定承租人之
        租金給付義務，需待承租人所交付押租金產生之「利息」後，方始消滅，更
        未於契約中約定，倘該筆押租金利息尚未因「到期」而發生，或因第三人對
        該筆押租金主張權利，以致無法產生利息時，則承租人支付租金之義務應如
        何調整，顯見契約當事人並非合意以該筆押租金之「利息」作為抵充租金之
        方式，因此，最高法院五十八年台再字八號判例於本件實無適用餘地。
      (6)職故，本件押租金之支付是否同時有預付租金之功能，其判斷之點即為：締
        結租約之雙方是否以押租金之交付，消滅特定承租期間內租金給付義務。而
        從雙方所訂之租賃契約書以觀，上訴人台灣麥當勞餐廳股份有限公司於交付
        一千七百五十萬元後，除於起租日起屆滿五年、十年、十五年再分別給付二
        百五十萬元整之押租金外，即不再負有任何支付租金之義務；但上訴人台灣
        麥當勞餐廳股份有限公司於系爭租賃標的物之營業，五年為一期之營業額如
        高於上一期，依上開租約第三條第三項之約定，尚需增加押租金數額。簡言
        之，當上訴人台灣麥當勞餐廳股份有限公司將押租金移轉予原出租人之當下
        ，該筆押租金之「價值」與「使用利益」，即為使用本件租賃標的物之對價
        ，亦即預付租金，故本件押租金之移轉同時具有預付租金之功能，與上開院
        字第一九○九號解釋見解所稱：「…承租人得於押金已敷抵充租金之時期內
        ，不再支付租金，而將押租金視為預付之租金者，雖受讓人未受押金之交付
        ，亦得以之對抗受讓人。」之情形相同，而與最高法院五十八年台再字第八
        號判例之情形，顯有所不同，自不宜將其比附援引。
      (7)系爭租賃標的物既係被上訴人甲○○經拍賣而拍定，而該租賃標的物早為上
        訴人承租使用，被上訴人就房屋之狀況、租金之給付方式，應有所瞭解，而
        民法第四百二十五條所以規定租賃契約對於租賃受讓人繼續存在，無非在於
        使承租人不致因租賃契約於受讓後而受不測損害。職故，既明知為已出租之
        房屋而仍買受，被上訴人其自應接受本件租賃契約中關於租金給付方式之約
        定，乃屬事理之常！豈能徒以祇因押租金並未受讓，而責令承租人之上訴人
        台灣麥當勞餐廳股份有限公司應再負租金之給付義務！遑論此亦有最高法院
        五十二年度台上字第二八五七號裁判要旨：「租賃契約如訂明承租人得于押
        金之利息足敷抵充租金之時期，不再支付租金，而將押金視為租金之預付者
        ，就令受讓人未受租金之交付，承租人亦得以之對抗受讓人。」、最高法院
        七十二年度台上字第八五六號裁判要旨：「：：至所謂承租人依租賃契約所
        為租金之預付，得以對抗受讓人，係指租賃關係存續中所預付之租金而言：
        ：」等司法實務上之見解可資參酌。
（二）本件系爭租賃契約雙方之間，根本無就押租金之交付成立金錢消費借貸契約之
      意思表示，自非房屋土地租賃契約與金錢消費借貸契約之聯立：
      按原審判決認：「‧‧然探求兩造真意，系爭押租金尚非單純擔保性質，乃係
      以租賃契約期間押租金之借貸所生之『利息』（或稱利潤、使用對價、價值、
      利益均相同）充作租金，否則豈有關於租賃物所有人即出租人應為承租人設定
      抵押權擔保租金之返還及租賃契約消滅時，出租人應無息返還本金等類似一般
      金錢消費借貸契約之約定？亦即，本件租賃契約與前揭與前揭六十四年台上字
      第二四００號判例要旨所指之土地押租契約相類，即為押租金消費借貸及房屋
      土地租賃契約之聯立，出租人使用押租金之價值自與押租金之「利息」無異。
      是一前揭判例意旨，不能認本件押租金之交付為預付租金。」等語，然查：
      (1)本件系爭租賃契約雙方之間，根本無就押租金之交付成立金錢消費借貸契約
        之意思表示，就此事實亦經亦經原出租人陳景璋（業改名為陳玠鐮）於　鈞
        院證述在卷。況依按依我國民間租賃實務以觀，押租金本以無息返還為常態
        ，而為擔保出租人返還押租金，由出租人為承租人設定抵押權擔保押租金之
        返還，其用意乃擔保之性質，而擔保債務人履行債務人之機制，不惟僅於金
        錢消費借貸契約中存在，包括民法債編中各種法定之債，亦可加上擔保之機
        制，因此原審判決在未探詢當事人真意的情形下，僅以押租金之無息返還，
        與為確保押租金返還而設有擔保物權兩點，即驟然推定系爭租賃契約原出租
        人與上訴人有成立金錢消費借貸契約，恐稍嫌速斷。
      (2)況查，依據前揭最高法院六十四年台上字第二四００號判例要旨內容，係為
        ：「：：出租人將土地出租於承租人，承租人另借款與出租人，雙方約定以
        借款利息抵付土地租金：：。」，足明該意旨所陳之雙方當事人根本無押租
        金之約定，而是承租人與出租人單獨成立金錢消費借貸契約，恰與本件相反
        ，因此實不應加以援用。
（三）被上訴人援依上開租賃契約書第三條第四項關於遲延利息計算方式之約定，據
      以主張該等金額即為上訴人使用系爭租賃建物之對價，進而請求上訴人每月應
      給付至少十五萬元以上之租金，核其主張，亦非適法。蓋查：
      (1)系爭租賃標的物係被上訴人經拍賣而拍定，而該租賃標的物於拍賣之際，拍
        賣公告即載明：「系爭建物係麥當勞承租中，租期自八十二年二月二十八日
        起至一百零二年二月二十六日止，拍定後不點交。」。職故，被上訴人既明
        知為已出租之房屋而仍拍定買受，其自應接受本件租賃契約中關於租金給付
        方式之約定，豈能徒以祇因押租金並未受讓，而責令承租人之答辯人應再負
        租金之給付義務！
      (2)況細繹上開租賃契約書第三條第四項約定：「除本約另有規定外，押租金應
        於本約屆滿、解除或終止時，由出租人無息返還承租人。出租人如有遲延受
        領標的物或返還押租金，應自本約終止、解除或屆滿日起加計依當時台灣銀
        行公（牌）告中長期無擔保放款利率上限按日計算遲延利息並以遲延利息金
        額之百分之五十作為違約金予承租：：」，可明此條款係就出租人關於押租
        金之返還如有遲延情事時所應負違約責任之約定，亦即顯然為「懲罰性」之
        約定，誠與租金無涉。又何來被上訴人於九十一年二月二十六日所書「民事
        準備（一）狀」項四所載：「：：因此被上訴人與原出租人（陳景璋、葉宏
        洲）約定使用系爭租賃物之對價，即為上述之遲延利息及違約金：：」云云
        之情事！足悉被上訴人援依上開租賃契約書第三條第四項約定，逕以該條款
        為承租人應給付租金數額之計算方式依據乙情，顯非適法。
（四）綜上，在在可明原審判決認定系爭押租金之支付性質係屬消費借貸契約，而忽
      略上訴人早已預付租金之事實，進而判決上訴人負有給付被上訴人共計肆拾萬
      肆佰肆拾元之租金暨利息之給付義務，誠有違誤。
三、證據：除援用第一審所提證據外，補提本院民事執行處八十八年六月十五日八十
    七南院慶執妥字第一０二０三號通知影本為證，並聲請訊問證人陳景璋、葉宏洲
    。
    理  由
一、本件上訴人甲○○起訴主張其於八十九年二月九日因法院拍賣拍定取得原為訴外
    人陳景璋、葉宏洲所有坐落台南縣永康市○○段二一七之一九一、二一七之二四
    二六、二一七之一九二、二一七之二四二七、二一七之二三四四地號土地及其上
    二四一四建號（門牌號碼為台南縣永康市○○○路八○四號）二四一五建號（門
    牌號碼台南縣永康市○○○路八○二號）建物所有權（下稱系爭房地），並於八
    十九年二月二十三日辦妥所有權移轉登記，而系爭房地於八十二年二月二十六日
    已由陳景璋、葉宏洲出租與訴外人寬達食品股份有限公司（下稱寬達公司），至
    中途由上訴人台灣麥當勞餐廳股份有限公司承受承租人寬達公司之地位，每月之
    租金以寬達公司給付訴外人陳景璋、葉宏洲之押租金（二千萬元）利息扣抵，按
    依民法第四百二十五條規定，系爭租賃契約對於拍定人即上訴人甲○○應繼續存
    在，上訴人上訴人台灣麥當勞餐廳股份有限公司則有給付租金之義務，上訴人甲
    ○○未收受右開押租金，上訴人台灣麥當勞餐廳股份有限公司自不得主張租金得
    由押租金孳息抵扣，，又依系爭租賃契約第三條第四點約定，於押租金遲延返還
    時，應依當時台灣銀行公告中長期無擔保放款利率上限按日計算遲延利息並以遲
    延利息金額百分之五十作為違約金給付與承租人，則依上開計算方式，自八十八
    年二月三日起至九十年七月十六日止，台灣銀行基本放款利率變動最高為百分之
    七．二，最低為百分之七．○一，爰以最低基本放款利率計算，則系爭租金至少
    應以押租金二千萬元之年息百分之一○．五一五計算，亦即每月租金至少為十七
    萬五千二百五十元，上訴人僅請求每月租金十五萬元，顯未逾約定之租金，則上
    訴人甲○○得請求八十九年三月一日起至九十年五月三十一日止計十五個月之租
    金二百二十五萬元，循此，除原審命給付部分外，求為判決被上訴人應再給付上
    訴人一百八十四萬九千五百六十元及法定遲延利息等語。
二、上訴人台灣麥當勞餐廳股份有限公司則以：依其與訴外人陳景璋、葉宏洲原租賃
    契約之約定，上訴人台灣麥當勞餐廳股份有限公司於交付一千七百五十萬元之押
    租金後，除於起租日起每滿五年再分別增加給付押租金外，不再負有任何支付租
    金之義務，即上訴人台灣麥當勞餐廳股份有限公司將押租金交付之同時，該筆押
    租金之價值與使用利益，即為使用本件租賃標的物之對價，亦即預付租金，故本
    件押租金之移轉同時具有預付租金之功能，上訴人台灣麥當勞餐廳股份有限公司
    既已預付租金與原出租人，自得以之對抗受讓系爭租賃契約之上訴人甲○○，因
    此，求為判決：駁回上訴人甲○○之上訴及其在第一審之訴及假執行之聲請等語
    ，資為抗辯。（按：本件上訴人甲○○於原審起訴請求上訴人上訴人台灣麥當勞
    餐廳股份有限公司給付租金二百二十五萬元及法定遲延利息，並陳明願供擔保請
    准宣告假執行，原審判決上訴人台灣麥當勞餐廳股份有限公司應給付上訴人甲○
    ○四十萬零四百四十元，及自九十年六月十二日起至清償日止，按年息百分之五
    計算之利息，並准供擔保為假執行之宣告，另駁回上訴人甲○○其餘之訴及假執
    行之聲請，兩造對原審判決其敗訴部分，均不服而提起上訴，是本件審理之範圍
    為兩造上訴之部分亦即兩造在原審敗訴之部分，合予敘明）
二、上訴人甲○○主張：（一）系爭坐落台南縣永康市○○段二一七之一九一、二一
    七之二四二六、二一七之一九二、二一七之二三四四地號土地及其上二四一四建
    號（門牌號碼為台南縣永康市○○○路八○四號）二四一五建號（門牌號碼台南
    縣永康市○○○路八○二號）建物原為訴外人陳景璋、葉宏洲所有，訴外人陳景
    璋、葉宏洲於八十二年二月二十六日將之出租與訴外人寬達公司，並約定租期為
    二十年，押租金為一千七百五十萬元，付款方式為簽約時給付二十萬元、完成點
    交時給付一千萬元、於出租人塗銷在簽約前以租賃標的物為擔保之所有抵押權登
    記，並由承租人取得以本標的為擔保設定本金最高限額三千萬元之抵押權時，由
    承租人給付七百三十萬元予出租人；另自起租日起屆滿五、十、十五年時，由承
    租人另行分別給付二百五十萬元。而押租金應於契約屆滿、解除或終止時，由出
    租人無息返還承租人（契約書第一、二、三條參照），上訴人台灣麥當勞餐廳股
    份有限公司並已給付前出租人陳景璋、葉宏洲共二千萬元之押租金。（二）嗣寬
    達公司變更名義為上訴人臺灣麥當勞餐廳股份有限公司，而系爭房地因遭本院強
    制執行處拍賣，於八十九年二月二十三日由上訴人甲○○拍定取得所有權移轉登
    記之事實，有上訴人甲○○提出之不動產租賃契約書影本、本院之不動產權利移
    轉證書、土地及建物登記謄本等件為證，且為上訴人台灣麥當勞餐廳股份有限公
    司所不爭執，自堪信為真實。
三、按民法債編施行前發生之債，除本施行法有特別規定外，不適用民法債編之規定
    ；其在修正施行前發生者，除本施行法有特別規定外，亦不適用修正施行後之規
    定，民法債編施行法第一條定有明文。查本件租賃契約發生於民法第四百二十五
    條八十九年五月五日修正施行前，依前開民法債編施行法第一條之規定，不適用
    修正後民法第四百二十五條第二項之規定，合先敘明。次按出租人於租賃物交付
    後，縱將其所有權讓與第三人，其租賃契約，對於受讓人，仍繼續存在，修正前
    之民法第四百二十五條定有明文，是上訴人台灣麥當勞餐廳股份有限公司與上訴
    人甲○○之前手即訴外人陳景璋、葉宏洲所簽訂之系爭房地之租賃契約對上訴人
    甲○○，仍繼續存在。
四、本件兩造爭執要點在於：
    （一）兩造間之租賃契約是否有租金之約定？
    （二）上訴人台灣麥當勞餐廳股份有限公司是否已預付租金？
    （三）如兩造間就系爭房地未約定租金且上訴人台灣麥當勞餐廳股份有限公司未
          預付租金，則系爭房地之租金應如何計算？
     茲就兩造之上開爭點，分別說明於后。
五、上訴人甲○○主張依據系爭租賃契約書第三條之（四）約定：「：：出租人（陳
    景璋、葉宏洲）如有遲延…返還押租金，應：：加計依當時臺灣銀行公（牌）告
    中長期無擔保放款利率上限按日計算遲延利息，並以遲延利息金額之百分之五十
    作為違約金予承租人，至：：返還押租金：：之日為止。且出租人於遲延受領租
    賃標的物之期間，承租人無庸支付租金及其他任何費用。」，因此上訴人台灣麥
    當勞餐廳股份有限公司與原出租人（陳景璋、葉宏洲）約定使用系爭租賃物之對
    價，即為上述之遲延利息及違約金，亦即上述之遲延利息及違約金之總額為約定
    租金之金額，並主張系爭租金至少應以押租金二千萬元之年息百分之一○．五一
    五計算，亦即每月租金至少為十七萬五千二百五十元，上訴人甲○○僅請求每月
    租金以十五萬元計算，而上訴人臺灣麥當勞餐廳股份有限公司並無預付租金之情
    形等語，惟為上訴人臺灣麥當勞餐廳股份有限公司所否認，辯稱：系爭租賃契約
    ，上訴人台灣麥當勞餐廳股份有限公司係與原出租人（即訴外人陳景璋與葉宏洲
    ）約定，以一千七百五十萬元押租金之「價值」預付本件租期達二十年之租金，
    即上訴人除依約於起租日起屆滿五年、十年、十五年再分別給付出租人「二百五
    十萬元整」以及按營業額調整之押租金外，不再負有任何支付租金之義務，同時
    亦無重複支付租金之義務，而本件系爭之租金上訴人臺灣麥當勞餐廳股份有限公
    司已預付於原出租人完畢等語，經查：
（一）按稱押租金者，習慣上固係指租賃契約成立時，以擔保承租人之租金債務或租
      賃物損害賠償責任為目的，由承租人交付出租人金錢或其他代替物之謂，故押
      租金為物之擔保、屬租賃契約之從契約，且因押租金以現實交付為必要，故為
      一要物契約。惟查本件上訴人臺灣麥當勞餐廳股份有限公司雖已交付「押租金
      」二千萬元予前出租人陳景璋、葉宏洲，惟於租賃契約書第三條第四項約定：
      「除本約另有規定外，押租金應於本約屆滿、解除或終止時，由出租人無息返
      還承租人。：：」，且上訴人臺灣麥當勞餐廳股份有限公司除給付「押租金」
      予前出租人陳景璋、葉宏洲外，並未再給付其他金額予前出租人陳景璋、葉宏
      洲，可見上訴人臺灣麥當勞餐廳股份有限公司交付上述「押租金」，因尚有於
      租約屆滿、解除或終止時無息返還之義務，不能視為租金之預付，且與首揭一
      般習慣上所稱之「押租金」，亦有不同。故上訴人臺灣麥當勞餐廳股份有限公
      司辯稱其已預付二十年之租金予前出租人陳景璋、葉宏洲云云，即不可採。
（二）另按所謂土地押租契約，一般指出租人將土地出租與承租人，承租人另借款與
      出租人，雙方約定以借款利息抵付土地租金，俟租賃關係終了時互相返還土地
      借款之聯立契約，其有關法律關係應分別適用民法租賃、借貸之規定（最高法
      院六十四年台上字第二四○○號判例要旨參照）。又按「再審原告交付與前業
      主之保證金拾萬元，依契約第三條規定係以保證金所生之利息抵租金，並非
      預付租金，前業主既未將此項保證金移轉與再審被告，再審被告亦未承擔該保
      證金債務，自無從就該保證金之利息取得租金，再審被告以再審原告遲付租金
      二個月以上，經定期催告交付仍不履行，據以終止租約，請求收回房屋，自屬
      正當。」，亦有最高法院五十八年台再字第八號判例要旨足資參照。由此可見
      押租金除前述具擔保性質外，另有「以其利息抵付租金」之型態，如係以利息
      抵付租金者，其性質為消費借貸及租賃契約之聯立，揆諸前揭判例所示，此一
      押租金之交付，因出租人尚有於租約終止時無息交還之義務，即不能視為租金
      之預付。
（三）經查，依本件系爭租賃契約書所載，系爭租賃契約並無關於「租金」乙節，僅
      於第三條約定關於「押租金」之事宜，其中第一項約定總金額及給付方式，而
      由同項第(3)款所訂：由出租人塗銷系爭房地於簽約前所設定之全部抵押權登記
      ，並以租賃物為承租人即上訴人臺灣麥當勞餐廳股份有限公司設定本金最高限
      額三千萬元之抵押權，以擔保日後出租人押租金之返還後，再給付剩餘之押租
      金之約定；以及第四項關於：系爭押租金應於租賃契約屆滿、解除或終止時，
      由出租人無息返還承租人等二項約定觀之，雖契約未訂明本件租賃契約之租金
      係以押租金之「利息」抵充之文字，然探求兩造真意，系爭押租金尚非單純擔
      保性質，乃係以租賃契約期間押租金之借貸所生之「利息」（或稱利潤、使用
      對價、價值、利益均相同）充作租金，否則豈有關於租賃物所有人即出租人應
      為承租人設定抵押權擔保押租金之返還以及租賃契約消滅時，出租人應無息返
      還本金等類似一般金錢消費借貸契約之約定？亦即，本件租賃契約與前揭六十
      四年台上字第二四○○號判例所指之土地押租契約相類，即為押租金消費借貸
      及房屋土地租賃契約之聯立，出租人使用押租金之價值自與押租金之「利息」
      無異。是依前揭判例意旨，不能認本件押租金之交付為預付租金。上訴人臺灣
      麥當勞餐廳股份有限公司辯稱本件租金之約定，乃以押租金之「價值」作為租
      金之約定，上訴人臺灣麥當勞餐廳股份有限公司於給付押租金後即無再給付租
      金之義務云云，自不可採。上訴人甲○○主張系爭押租金之支付之性質要屬消
      費借貸契約、尚非屬本件租賃契約之一部，其不因之受讓該押租金，上訴人臺
      灣麥當勞餐廳股份有限公司即不得以已給付押租金對抗伊乙節，應屬可採，是
      上訴人甲○○請求上訴人臺灣麥當勞餐廳股份有限公司給付其自受讓契約後之
      八十九年三月一日起至九十年五月止共十五個月之租金，應屬有據。
六、按解釋意思表示，應探求當事人之真意，不得拘泥於所用之辭句，民法第九十八
    條定有明文。查兩造雖未明定系爭租賃契約之租金金額，惟依據系爭租賃契約第
    三條關於「押租金」之事宜約定，上訴人臺灣麥當勞餐廳股份有限公司交付予前
    出租人陳景璋、葉宏洲之二千萬元雖在契約用語上稱為「押租金」，惟探求兩造
    真意，系爭押租金尚非單純擔保性質，乃係以租賃契約期間押租金之借貸所生之
    「利息」（或稱利潤、使用對價、價值、利益均相同）充作租金之意，故系爭契
    契約上未明定租金之金額，惟可認定當事人之真意係以該二千萬元「押租金」之
    利息作為系爭租賃契約之租金。又兩造雖未明定利息之利率，惟參照系爭租賃契
    約書第三條第四項約定：「除本約另有規定外，押租金應於本約屆滿、解除或終
    止時，由出租人無息返還承租人。出租人如有遲延受返還押租金，應自本約終止
    、解除或屆滿日起加計依當時臺灣銀行公（牌）告中長期無擔保放款利率上限按
    日計算遲延利息：：」等語，可見當事人認為以「當時臺灣銀行公（牌）告中長
    期無擔保放款利率」為一合理之利息利率標準。準此，上訴人甲○○於九十年五
    月三十一日於原審起訴時，臺灣銀行之基本放款利率為年息百分之七點零一，而
    長期放款之利率為按基本放款利率加二碼（即年息百分之零點五）計算（即為年
    息百分之七點五一），有臺灣銀行台南分行九十一年四月十六日銀南營字第０九
    一０九０二三八五一號函及所附之利率表附卷可稽，依此標準，則系爭租賃契約
    每月租金應為十二萬五千一百六十七元（計算式：00000000x7.51/100/12=
    125166.6，元以下四捨五入）。至於上訴人甲○○雖主張應按臺灣銀行公告中長
    期無擔保放款利率上限再加上百分之五十作為租金之計算標準，惟其中另加之百
    分之五十係前出租人陳景璋、葉宏洲遲延返還押租金時之違約金，與租金金額若
    干無涉，上訴人甲○○主張以之作為租金計算基礎，要屬無據，尚不足採。
七、從而，上訴人甲○○得請求之租金金額應為每月十二萬五千一百六十七元，上訴
    人甲○○共請求自八十九年三月一日起至九十年五月三十一日止，共十五個月之
    租金合計為一百八十七萬七千五百零五元（計算式：125167x15=0000000）， 則
    上訴人甲○○請求上訴人臺灣麥當勞餐廳股份有限公司給付一百八十七萬七千五
    百零五元及自起訴狀繕本送達翌日即九十年六月十二日起至清償日止，按週年利
    率百分之五計之利息，於此範圍，即屬有據，原審就上訴人甲○○此部分之請求
    未予詳查，遽為駁回上訴人甲○○超過四十萬零四百四十元及法定遲延利息部分
    之請求，尚有未合，上訴人甲○○執此認原審判決不當，自屬有據，就上訴人臺
    灣麥當勞餐廳股份有限公司應再給付其一百四十七萬七千零六十五元及其法定遲
    延利息，此部分之上訴為有理由，自應將原審判決關於駁回上訴人甲○○此部分
    請求之判決廢棄，另為判決如主文第二項所示。至於上訴人甲○○逾此範圍之請
    求，即非正當，原審駁回其此部分之請求，並無違誤，另上訴人臺灣麥當勞餐廳
    股份有限公司上訴主張其已預付租金完畢，求為判決駁回上訴人甲○○在第一審
    之訴及假執行之聲請，原審為上訴人臺灣麥當勞餐廳股份有限公司敗訴之判決，
    於法並無不合，上訴意旨指摘原判決不當，求予廢棄改判，為無理由，均應駁回
    其上訴。
八、本件判決結果已明，兩造其餘攻擊防禦方法，於判決結果不生影響，爰不一一論
    述，附此敘明。
九、據上論結，本件上訴人甲○○之上訴為一部有理由，一部無理由，上訴人臺灣麥
    當勞餐廳股份有限公司之上訴為無理由，依民事訴訟法第四百三十六條之一第三
    項、第四百五十條、第四百四十九條第一項、第七十八條第七十九條但書判決如
    主文。
中　　　華　　　民　　　國　　九十一　　年　　　七　　　月　　十二  　　日
                                臺灣臺南地方法院民事第三庭
~B審判長法　官　吳森豐
~B　　　法　官　李杭倫
~B　　　法　官　翁金緞
右正本證明與原本無異
如對本判決上訴，須於判決送達後廿日內向本院提出上訴狀
中　　　華　　　民　　　國　　九十一　　年　　　七　　　月　　十二  　　日
~B　法院書記官　許悉愛
